【裁判字號】    97,財管,99
【裁判日期】    971208
【裁判案由】    指定遺產管理人
【裁判全文】
臺灣板橋地方法院民事裁定              97年度財管字第99號
聲  請  人  臺北縣政府社會局局長李麗圳
上列聲請人聲請對被繼承人甲○○指定遺產管理人事件，本院裁
定如下：
    主    文
選任財政部國有財產局北區辦事處為被繼承人甲○○（女、民國
○○年○ 月○○日生、身分證統一編號：Ｚ000000000號、生前最後設
籍台北縣板橋市○○路202 巷17弄70號、民國97年7 月15日死亡
）之遺產管理人。
程序費用由被繼承人甲○○之遺產負擔。
    理    由
一、按繼承開始時，繼承人之有無不明，而無親屬會議或親屬會
    議未於一個月內選定遺產管理人者，利害關係人或檢察官得
    聲請法院選任遺產管理人，並由法院依公示催告程序，定六
    個月以上之期限，公告繼承人，命其於期限內承認繼承；又
    被繼承人之所有繼承人均拋棄其繼承權者，亦準用關於無人
    承認繼承之規定，民法第1177條、第1178條第2 項、第1176
    條第6 項分別定有明文。
二、本件聲請意旨略以：被繼承人甲○○於民國95年8 月31日經
    鈞院以95年度禁字第163 號裁定宣告為禁治產人，於同年12
    月14日復經鈞院以95年度監字第439 號裁定由聲請人即台北
    縣政府社會局局長為其監護人，因被繼承人於97年7 月15日
    死亡，經查其夫及子分別於94年12月16日及85年12月8 日過
    世，亦無民法第1138條所定之法定遺產繼承人，且被繼承人
    在臺查無親屬，無法召開親屬會議選定遺產管理人，爰依民
    法第1178條第2 項之規定，聲請選任財政部國有財產局北區
    辦事處為被繼承人甲○○之遺產管理人等語。
三、本件聲請人主張之上開事實，業據其提出本院95年度禁字第
    163 號民事裁定影本、95年度監字第439 號民事裁定影本、
    被繼承人之除戶戶籍謄本、被繼承人之遺產清冊、郵局存摺
    暨存款明細影本、銀行存摺暨存款明細影本、銀行整存整付
    儲蓄存款存單影本各1 件、骨灰位使用權狀影本2 件、被繼
    承人之所遺金飾照片12張為證，復經本院依職權調取本院上
    開禁治產宣告事件及選定禁治產人監護人事件卷宗，查明屬
    實，自堪信為真實。從而，聲請人以利害關係人之身分，聲
    請選任被繼承人甲○○之遺產管理人，核與首揭規定尚無不
    合。
四、按國有財產局係依國有財產法第9 條設立之機關，依法綜理
    國有財產事務，而所謂國有財產，係指國家依據法律規定或
    基於權利行使，或由於預算支出，或由於接受捐贈所取得之
    財產，又該法所指之權利，則係指地上權、地役權、典權、
    抵押權、礦業權、專利權、著作權、商標權及其他財產上之
    權利而言，此觀國有財產法第2 條第1 項、第3 條第1 項第
    4 款規定自明，是國家「依據法律規定．．．所取得之財產
    」、「財產上之權利」，均屬國有財產之範圍，而為國有財
    產局職掌之業務範圍。而民法第1185條無人承認繼承之賸餘
    財產，歸屬國庫之規定，賦予國庫對於將來遺產之歸屬有期
    待權（參見院字第2213號解釋意旨），解釋上應屬上開國有
    財產法所定依據法律規定取得之財產權之一種，故法院通知
    國有財產局有此種國家依法應得之期待權時，國有財產局依
    國有財產法之職掌，即應積極辦理。
五、經查，本件被繼承人甲○○死亡後，無繼承人得以繼承被繼
    承人之遺產等情，既如前述，本院審酌被繼承人甲○○尚有
    遺產亟待管理，若無人繼承勢將影響遺產稅課徵等情，依前
    開司法院之解釋及國有財產法之規定，並斟酌遺產管理人之
    職務，依民法第1179條之規定，其程序相當複雜，任務頗為
    繁重，為期程序之公正、公信起見，認聲請人聲請選任財政
    部國有財產局北區辦事處為被繼承人甲○○之遺產管理人，
    核無不合，應予准許。
六、依非訟事件法第21條第2 項，民事訴訟法第78條、第95條，
    裁定如主文。
中    華    民    國    97    年    12    月    8     日
                  家事法庭  法  官  葉靜芳
以上正本證明與原本無異。
如不服本裁定應於送達後10日內向本院提出抗告狀。
中    華    民    國    97    年    12    月    8     日
                            書記官  劉春美


司法院資訊處製作；財團法人民間司法改革基金會備份。
